【裁判字號】    92,台上,217
【裁判日期】    920110
【裁判案由】    違反毒品危害防制條例
【裁判全文】
最高法院刑事判決                                九十二年度台上字第二一七號
    上  訴  人  甲○○
右上訴人因違反毒品危害防制條例案件，不服臺灣高等法院臺南分院中華民國九十一
年十月三十一日第二審判決（九十一年度上訴字第一０九０號，起訴案號：臺灣臺南
地方法院檢察署九十一年度偵字第一五三七號），提起上訴，本院判決如左：
    主  文
原判決撤銷，發回臺灣高等法院台南分院。
    理  由
本件原判決認定上訴人甲○○於民國八十六年間，曾因違反肅清煙毒條例及麻醉藥品
管理條例等案件，經臺灣臺南地方法院分別判處有期徒刑二年二月、三月確定，應執
行有期徒刑二年四月。發監執行後，於八十八年八月間，假釋出監，假釋期滿，未經
撤銷假釋，於八十九年八月十五日假釋期滿，視為執行完畢。猶不知悔改，基於販賣
毒品營利之概括犯意，自九十年十一月間起，在台南市○○路○段二三四巷三四號住
處附近，連續販賣第一級毒品海洛因予李宗訓（李宗訓施用毒品部分，另案判處罪刑
）三次，每次一包，每包新台幣（下同）一千元，所得共三千元。迄九十一年二月二
日上午二時許，李宗訓因施用海洛因毒品，為警查獲，而供出施用毒品來源，係購自
上訴人。警方為查緝上訴人，於九十一年二月二日上午三時許，提供行動電話供李宗
訓撥打上訴人所有0000000000號行動電話，向上訴人佯稱，欲以一千元購買海洛因毒
品，雙方並約定在台南市○○街○段朝興宮前廣場交易。於九十一年二月二日上午五
時二十分許，上訴人依約帶海洛因毒品一包，至朝興宮前廣場與李宗訓交易時，為
埋伏警察當場查獲，扣得上訴人所有之海洛因毒品一小包（包裝重零點二五公克，淨
重零點零七公克）等情。因而維持第一審法院依刑法第五十九條規定酌減其刑後，論
處上訴人連續販賣第一級毒品（累犯）罪刑（處有期徒刑八年）之判決，駁回上訴人
在第二審之上訴，固非無見。
惟查：（一）毒品危害防制條例第四條第一項之販賣第一級毒品罪，法定本刑為死刑
或無期徒刑，依刑事訴訟法第三十一條第一項規定，屬於強制辯護案件。卷查上訴人
之父陳三元於原審委任蘇文奕律師、陳郁芬律師為上訴人辯護，而陳郁芬律師於審判
期日未到庭為上訴人辯護，蘇文奕律師於原審審判期日雖已到庭，原審審判筆錄亦載
：「選任辯護人蘇律師為被告甲○○辯護如今日庭呈之辯護意旨狀所載」等字樣（見
原審卷第一一一頁），惟遍查全卷，蘇文奕律師於原審九十一年十一月十七日審判期
日並未庭呈辯護意旨狀，則本件自與未經辯護無異，原審所踐行之訴訟程序，於法顯
有未合。（二）有罪判決書所記載之犯罪事實，為論罪科刑適用法律之基礎，故凡於
適用法律有關之重要事項，必須詳加認定，明確記載，然後於理由內敘明犯罪事實所
憑之證據及認定之理由，始足為適用法律之依據。若事實未有此記載，而理由加以說
明，為理由失其依據。如事實有此記載，理由未予說明，則為理由不備，按諸刑事訴
訟法第三百七十九條第十四款規定，其判決當然為違背法令。又毒品危害防制條例第
四條第一項之販賣第一級毒品罪，以行為人有營利之目的（意思），而販入或賣出第
一級毒品，或二者兼而有之者為構成要件。故行為人有無此項犯罪（營利意思）之目
的條件，自應於事實欄內詳為記載，然後於理由內說明其憑以認定之證據及其理由，
始為合法，原判決論處上訴人連續販賣第一級毒品罪刑，於事實欄雖已認定：「上訴
人基於販賣毒品營利之概括犯意」，惟理由內僅記載：「被告甲○○（即上訴人）販
賣毒品既以每包一千元，販賣予證人李宗訓，其有販毒營利意圖，顯已明灼」，就認
定上訴人販賣毒品係意在營利之證據及理由，並未明確說明，自屬理由不備。以上各
點，上訴意旨雖未指摘，惟此屬本院得依職權調查之事項，應認原判決有撤銷發回更
審之原因。又依卷附臺灣臺南地方法院檢察署刑案資料查註紀錄表所載，上訴人於民
國八十六年間，因違反肅清煙毒條例、麻醉藥品管理條例等罪，經臺灣臺南地方法院
分別判處有期徒刑二年二月、三月確定，並定其應執行刑之有期徒刑二年四月，發監
執行後，於八十八年八月五日，縮短刑期假釋出監，於八十九年七月十四日縮刑假釋
期滿，未經撤銷假釋，視為執行完畢（見偵查卷第八頁）。而上訴人在原審之供述，
亦係如此（見原審卷第一０五頁）。原判決認定上訴人經論處罪刑確定之上開案件，
係於八十九年八月十五日假釋期滿，視為執行完畢，與上引刑案資料查註紀錄表之內
容不符，案經發回，應一併查明更正，附此指明。
據上論結，應依刑事訴訟法第三百九十七條、第四百零一條，判決如主文。
中      華      民      國    九十二    年      一      月      十      日
                              最高法院刑事第一庭
                                  審判長法官  施  文  仁
                                        法官  林  永  茂
                                        法官  蕭  仰  歸
                                        法官  張  清  埤
                                        法官  呂  永  福
      右正本證明與原本無異
                                              書  記  官
中      華      民      國    九十二    年      一      月     十六     日


司法院資訊處製作；財團法人民間司法改革基金會備份。
